【裁判字號】    94,上更(一),279
【裁判日期】    971119
【裁判案由】    偽造有價證券等
【裁判全文】
臺灣高等法院高雄分院刑事判決     94年度上更(一)字第279號
上  訴  人  臺灣高雄地方法院檢察署檢察官
上  訴  人
即  被  告  丁○○
選任辯護人  林樹根律師
            楊昌禧律師
上列上訴人因被告偽造有價證券等案件，不服臺灣高雄地方法院
88年度訴字第687 號中華民國92年3 月27日第一審判決（起訴案
號：臺灣高雄地方法院檢察署87年度偵字第16731 號），提起上
訴，判決後經最高法院發回更審，本院判決如下：
    主  文
原判決撤銷。
丁○○共同意圖為自己不法之所有，以詐術使人將本人之物交付
，處有期徒刑肆年陸月。
    事  實
一、緣蔡宜展係印尼華僑，意圖為自己不法之所有，於民國（下
    同）86年12月間透過不知情之林建珍及丙○○向高鋁金屬股
    份有限公司（下稱高鋁公司，設於高雄市前鎮區○○○路
    380 號23樓）徉稱：印尼PT INDONESIA ASAHAN ALUMINIUM
    公司有批鋁錠3000公噸交由印尼PT.SYATIOKA ABADI 公司（
    下稱SYATIOKA公司）銷售，SYATIOKA公司授權蔡宜展處理云
    云，向高鋁公司仲介該批鋁錠買賣，嗣於87年1 月中旬雙方
    雖同意以每公噸美金1330元交易，惟蔡宜展希望以FOB 方式
    交易（出口港船上交貨付款），高鋁公司希望以CIF 方式交
    易，以船貨至進口港經公證公司確認後付款，雙方未能達成
    協議，致詐騙未能得逞。蔡宜展乃與飛鵬國際有限公司（下
    稱飛鵬公司，設於台北市○○○路○段112 號）負責人丁○○基於共同意圖為自己不法之所有之詐欺取財犯意聯絡，明
    知渠等未向SYATIOKA公司進口鋁錠3000公噸，竟由蔡宜展向
    高鋁公司佯稱可經由飛鵬公司丁○○成立三角貿易，即由飛
    鵬公司丁○○先向印尼SYATIOKA公司進口該批鋁錠，飛鵬公
    司丁○○再轉售高鋁公司方式達成交易。高鋁公司不知有詐
    ，蔡宜展將87年1 月20日SYATIOKA公司與飛鵬公司之不實銷
    售合約1 紙傳真予丁○○以取信高鋁公司，再於87年2 月2
    日由丁○○代表飛鵬公司與高鋁公司簽訂鋁錠銷售契約，徉
    稱欲將飛鵬公司向印尼SYATIOKA公司洽辦進口3000公噸之鋁
    錠，以總買賣價金美金399 萬元販售予高鋁公司，雙約定俟
    貨品運抵高雄港後再會同高鋁公司與遠東公證公司（SGS ）
    檢驗品質與數量，驗收付款，並以LOCAL L/C （國內信用狀
    ）作為付款之工具。丁○○隨即於87年2 月3 日以傳真方式
    要求高鋁公司開立2 張各1500公噸國內信用狀，高鋁公司乃
    向荷蘭銀行申請開立2 張受益人飛鵬公司之每張金額為美金
    209 萬4750元（含營業稅）國內信用狀，並加註貨物到達港
    口，須經SGS 公證公司檢驗品質及數量確認後承兌解款。丁○○乃於87年2 月20日前往印尼取得蔡宜展所交付以ASP 公
    司所簽發之編號為KT/TW- 36/SA、KT/TW-37 /SA載貨證券及
    不實ASP 船務公司出具載貨清單（MANIFEST OF CARGO）各2
    張、SYATIOKA公司出具之發票（INVOICE）2張、出貨單（WE
    IGHT&PACKING LIST）1張等如附表一所示文件，交由丁○○
    返台後，於同年月24日向高鋁公司佯稱，鋁錠已於同年月21
    日由ASP 船務公司委託巴拿馬籍M.V TRONO 貨輪裝船；又於
    同年月27日將印尼PT INDONESIA ASAHAN ALUMINIUM 公司之
    CERT IFICATE OF WEIGHT、CERTIFICATE OF ANALYSIA 及AS
    P 船務公司之MANIFEST OF CARGO 等文件傳真予高鋁公司，
    表示己取得鋁錠裝船出口相關文件；嗣於同月3 月4 日向高
    鋁公司佯稱飛鵬公司在銀行之信用狀額度不足及印尼SYATIO
    KA公司急需現金，乃要求高鋁公司先就上開採購之30 00 公
    噸鋁錠中之1500公噸開立國內信用狀予以承兌付款，其即可
    取得另1500公噸鋁錠之載貨證券，並表示願依國際貿易慣例
    先將1500公噸鋁錠載貨證券正本（編號為KT/TW-36/SA） 背
    書轉讓，出示上開進口文件，並書立保證書載明「該批3000
    公噸鋁錠由TRONO 貨輪裝載已於同月21日自印尼KLTANJUNG
    港出港，預定同年3 月12日到達高雄港，高鋁公司先行承兌
    L/C 後，無條件履行合約中之義務之保證書交付高鋁公司」
    ，致高鋁公司陷於錯誤，於同年月5 日同意先行承兌付款，
    遂於87年3 月6 日由該公司自荷蘭銀行高雄分行將209 萬38
    68元4 角7 分美元匯入飛鵬公司之台北市華僑銀行總行外匯
    存款帳戶第00000000000000號帳戶內，丁○○詐得前開款項
    後即自台北華僑銀行總行外匯存款帳戶內，提領130 萬美元
    ，匯入飛鵬公司於臺灣銀行新加坡分行之帳戶內（帳戶號碼
    為0000000000號）其餘將該資金提領現金或輾轉提領並兌換
    成新台幣，並以附表一所示流程分別轉存入王鶯俐及千煒公
    司之帳戶內，以作為買賣股票及借貸予千煒公司之款項。丁○○隨後於同年3 月10日前往新加坡將匯入台灣銀行新加坡
    分行之上開款項悉數提領。返台後於同年月11日將ASP 公司
    所出具另1,500 公噸之鋁錠之載貨證券（編號為KT/TW-37/S
    A） 背書轉讓予高鋁公司，並以飛鵬公司之名義書立切結書
    ，證明上開2 紙載貨證券之權利確已轉讓予高鋁公司，致高
    鋁公司陷於錯誤，而於87年3 月12日在荷蘭銀行高雄分行承
    兌第2 筆鋁錠貨款189 萬2,475 元8 角1 分美元，並於3 月
    13日依丁○○指示匯入前開飛鵬公司華僑銀行總行外匯存款
    帳戶，丁○○詐得前開款項後即以如附表二所示之流程，匯
    入其國內外帳戶，其中150 美元匯往臺灣銀行新加坡分行之
    飛鵬公司上開帳戶，並於87年3 月16日前往新加坡，將該筆
    款項悉數提領，總計丁○○共自高鋁公司詐得398 萬6344元
    2 角8 分美元，依當時匯率折合新台幣1 億2830萬8895元3
    角。嗣載運鋁錠之巴拿馬籍M.VTRO NO 貨輪並未依預定時間
    於87年3 月12日到達高雄港，丁○○乃向高鋁公司表示，M.
    V TRONO 貨輪將改於87年3 月15日抵達，惟屆期仍未見該輪
    至高雄港，始知受騙。
二、案經法務部調查局南部地區機動工作組（下稱調查局南機組
    ）移送臺灣高雄地方法院檢察署檢察官偵查起訴。
    理  由
壹、程序部分：
一、按本案之犯罪行為地係於高雄市，依刑事訴訟法第5 條第1
    項之規定，原審法院及台灣台北地方法院同有管轄權，是上
    訴人即被告丁○○於原審主張其住所地在台北市，且其本人
    亦在台北工作，請求將本案移轉由台灣台北地方法院管轄云
    云顯屬無據。
二、除刑事訴訟法第159 條之1 至159 條之3 之情形外，一、除
    顯有不可信之情況外，公務員職務上製作之紀錄文書、證明
    文書。二、除顯有不可信之情況外，從事業務之人於業務上
    或通常業務過程所須製作之紀錄文書、證明文書。三、除前
    二款之情形外，其他於可信之特別情況下所製作之文書，亦
    得為為證據，刑事訴訟法第159 條之4 定有明文。本件法院
    囑託我國駐外代表處查詢事項，係我國駐外代表處所委託調
    查或向駐在國主管機關查證所得，具有可信之特別情況，依
    刑事訴訟法第159 條之4 第3 款規定，自有證據能力。再者
    ，被告所提出由蔡宜展所出具，經我國駐印尼台北經濟貿代
    表處公證人認證之「收據」、「聲明書」（見本院上訴(二)卷
    第38-40 頁），雖係被告以外之人於審判外所作成之書面陳
    述，惟既經我駐外單位認該文書之形式為真正，且係於可信
    之特別情況下所作成，亦屬刑事訴訟法第159 條之4 第3 款
    之規定亦有證據能力。
三、按被告以外之人於審判外之陳述，雖不符刑事訴訟法第159
    條之1 至第159 條之4 之規定，而經當事人於審判程序同意
    作為證據，法院審酌該言詞陳述或書面陳述作成時之情況，
    認為適當者，亦得為證據。當事人、代理人或辯護人於法院
    調查證據時，知有第159 條第1 項不得為證據之情形，而未
    於言詞辯論終結前聲明異議者，視為有前項之同意，刑事訴
    訟法第159 條之5 定有明文。本件證人甲○○於調查局南機
    組調查時所為證述，對被告而言雖係審判外之言詞之陳述，
    惟檢察官、被告及所選任之辯護人於本院審理時經告以係傳
    聞證據後，均表示無意見（見本院上更(一)字第279 號(二)卷第
    75 頁 背面），本院審酌上開言詞陳述取得之過程並無違法
    之情事，且與本件犯罪事實發生過程之待證事實具有關聯性
    ，適合於援為認定犯罪事實之證據，依上開說明，自有證據
    能力。
貳、實體部分：
一、訊據上訴人即被告丁○○（下稱被告）對於經由印尼華僑蔡
    宜展透過林建珍、丙○○向高鋁公司遊說購買印尼P.TINDON
     ESIA ASAHAN ALUMINIUM公司之3000公噸鋁錠，而以飛鵬公
    司之名義與SYATIOKA公司簽訂買賣合約，再將與高鋁公司訂
    定銷售合約，將系爭鋁錠販賣給高鋁公司，嗣於收取價金後
    ，未能將鋁錠交付給高鋁公司等之事實，固供認不諱，惟矢
    口否認有何詐欺之犯行，辯稱：事後是因印尼發生金融風暴
    ，以致鋁廠違約所致，我所收受之款項亦已依約交給蔡宜展
    ，我並未詐騙告訴人云云。
三、經查：
  (一)證人甲○○（即高鋁公司總經理）於調查局南機組證稱：「
    86年底本公司前協力廠商丙○○及他的親戚林建珍到本公司
    在高雄市○○○路10號7 樓之A 營業所拜訪本公司國貿處專
    員于化文，丙○○及林建珍2 人表示印尼ASAHAN鋁廠每月有
    3000公噸配額之鋁錠交由印尼PT.SYATIOKA ABADI 公司銷售
    ，SYATIOKA老闆EFANDI將銷售鋁錠之事宜交印尼華僑蔡宜展
    處理，而蔡宜展和林建珍是好友關係，經由此種關係之仲介
    ，高鋁公司可以較合理之價格購買鋁錠，于化文將前開協議
    之情形向我口頭報告，經我同意後，由我指派副總經理吳同
    興及于化文前往印尼ASAHAN鋁廠實地勘查；86年12月底，吳
    同興、于化文由林建珍、丙○○2 人陪同至ASAHAN鋁廠實地
    勘查，吳同興、于化文認為該廠之鋁錠品質很好，而且每公
    噸1500元美金之價位合理，返國後將勘查情形向我口頭報告
    ，我因當時公司鋁錠庫存量較高，有關向SYATIOKA公司購買
    ASAHAN鋁廠生產之鋁錠情事緩議。87年1 月中旬，國際鋁價
    下跌，每公噸100 餘元，我遂向林建珍、楊明知表示，原協
    議每公噸1500元之鋁錠價格必須往下調整，經林建珍、丙○○與SYATIOKA公司及蔡宜展等人協議後，同意將ASAHAN鋁廠
    生產之鋁錠以每公噸美金1330元價格售與高鋁公司，同時蔡
    宜展指定台北市○○○路○段112 號8 樓之飛鵬公司作為本
    件買賣契約經銷商，87年2 月2 日本公司與飛鵬公司簽訂銷
    售契約，有關貨品驗收及付款條件如下：船到高雄港後由買
    方會同SGS 公證公司檢驗品質及數量確認後，開出當日的承
    兌書付款，買方保證此項手續於船到高雄港7 日內完成」等
    語（見偵查卷第7-8 頁）。證人丙○○於本院審理時亦證稱
    ：「（蔡宜展有無透過你與林建珍向高鋁公司仲介3000公噸
    的鋁錠買賣？）有」、「（請陳述仲介過程？）我因工作關
    係而認識高鋁公司的課長林清俊，我有幫高鋁公司做配電技
    術性的服務，因而認識高鋁公司，林建珍是我太太的舅舅，
    林建珍曾經在印尼做水產飼料而認識印尼華僑蔡宜展，當時
    因為有金融風暴而印尼盾貶值很厲害，蔡宜展就透過林建珍
    說他們那裡有3000公噸鋁錠配額可以賣到國外賺取價差，林
    建珍再找我，問我有無認識鋁業的公司，由於這一個因緣我
    就去告知高鋁公司的總經理甲○○，甲○○他很願意去瞭解
    是否有這一個訊息，這當中由我、林建珍帶的高鋁金屬股份
    有限公司的甲○○與另一位助理到印尼的蘇門答臘的棉蘭去
    拜訪鋁錠公司，因為棉蘭距離鋁錠的公司約有2 、3 小時車
    程，後來我們到棉蘭遇到蔡宜展，蔡宜展帶我們到一家鋁業
    公司，公司名稱我不知道，我們去這家鋁業公司約有2 、3
    趟，我們並沒有直接與該印尼鋁業公司報價，我們只是看而
    已，因為報價是由蔡宜展他們來報價，後來高鋁公司同意蔡
    宜展所開出的價格，後來價格經過雙方同意，只是付款的方
    式不一致，蔡宜展要求船離開印尼當地付款，但高鋁公司要
    求船到臺灣的港口付款，因為付款條件不一致，所以蔡宜展
    請丁○○出來做一個中間者，就是由蔡宜展先將貨物賣給丁○○的飛鵬公司，再由飛鵬公司將貨物賣給高鋁公司，所以
    丁○○必須先準備一筆錢付給對方，然後貨到高雄港口之後
    高鋁公司再付款給丁○○，所以由丁○○將他們二者之間的
    差異作一個整合，這樣的整合就可以達成交易」等語（見本
    院上更(一)字第279 號(二)卷第72頁），核與被告於調查局南機
    組調查時供稱：「我今年元月22日代表飛鵬公司與高鋁公司
    簽訂總數量3000公噸鋁錠，總銷售金額美金399 萬元之契約
    」等語相符（見偵查卷第69頁），此外，復有飛鵬公司與高
    鋁公司所簽訂之銷售契約書在卷可憑（見偵查卷第141 頁）
    。是本件系爭鋁錠進口買賣，係由印尼華僑蔡宜展透過林建
    珍及丙○○向高鋁公司國貿處專員于化文表示印尼P.TINDON
    ESIA ASAHAN ALUMINIUM 公司有批鋁錠3000公噸交由印尼SY
    ATIOKA公司銷售，SYATIOKA公司授權蔡宜展處理，經高鋁公
    司派員與介紹人丙○○等人前往印尼會同蔡宜展前往某不詳
    鋁錠廠參觀後，由蔡宜展洽談相關買賣價格、條件、數量及
    品質，迄於87年1 月中旬雙方雖同意以每公噸美金1330元交
    易，惟蔡宜展希望以FOB 方式交易（出口港船上交貨付款）
    ，高鋁公司希望以CIF 方式交易，以船貨至進口港經公證公
    司確認後付款，雙方未能達成協議。蔡宜展乃向高鋁公司表
    示可經由飛鵬公司成立三角貿易後，由飛鵬公司從印尼進口
    系爭鋁錠再以總價金美金399 萬元轉售高鋁公司，約定俟貨
    物運抵高雄港後再會同高鋁公司與遠東公證公司（SGS） 檢
    驗品質與數量，驗收付款之方式達成交易之事實，應堪認定
    。
  (二)證人甲○○於調查局南機組另證稱：「銷售契約簽訂後丁○○向本公司表示其在銀行之信用狀開狀額度不夠，要本公司
    先行就此次採購之3000公噸鋁錠中之1500公噸鋁錠開立信用
    狀先予承兌，本公司同意但要求按照國際貿易之習慣，將15
    00公噸鋁錠提單正本背書轉讓並出具保證書交給本公司，丁○○照辦後，本公司由我本人、副總經理李文華及管理部經
    理許振峰陪同飛鵬公司徐副總經理、業務經理李從敏及財務
    人員黃梅秀共同至荷商荷蘭銀行高雄分行辦理承兌；87年3
    月11日丁○○將剩餘之1500公噸鋁錠提貨單正本背書轉讓並
    檢附切結書交予本公司後，以前開同樣之方式至荷蘭銀行高
    雄分行辦理承兌，本公司給付承兌信用狀總額為美金399 萬
    2000餘元《按2000餘元係費用》」等語（見偵查卷第8 頁背
    面、第9 頁）。證人丙○○於本院審理時亦證稱：「（你於
    87年3 月10日有無在飛鵬國際有限公司簽立保證書給高鋁金
    屬股份有限公司時當見證人稱鋁錠已經從印尼出港？）有」
    、「（既然鋁錠沒有到高雄港為何簽立保證書？）因為鋁錠
    未到港不符合高鋁金屬股份有限公司的交易條件，所以請飛
    鵬國際有限公司出具保證書」、「（你見證該保證書目的取
    信高鋁公司，要高鋁公司先行付款2 分之1 ？）是」、「（
    你在何處見證保證書？）高鋁公司的辦公室」、「（何人出
    具保證書由你見證？）由丁○○代表飛鵬國際有限公司所出
    具」、「（何人找你見證？）高鋁公司要求我當見證人，因
    為我是中間人」等語（見本院上更(一)字第279 號(二)卷第74頁
    ）；此外，復有經證人丙○○於87年3 月4 日見證，被告代
    表飛鵬公司簽名，其內容為「本公司飛鵬國際有限公司和高
    鋁金屬公司於西元1998年2 月2 日所簽訂之售合約中明訂以
    每公噸美金1330元售予高鋁公司3000噸之997 鋁錠。今裝載
    此合約標的物之船隻TRONO 已於西元1998年2 月21日駛離印
    尼之KL TANJUNG港並預定於同年3 月12日到達高雄港。本公
    司保證在高鋁公司協助先行支付L/C 之款項後，無條件履行
    合約中之義務，即於船到高雄港後立即交予高鋁公司給約中
    之包裝，品名/ 成份997 鋁錠及重量之標的物」之保證書影
    本，及被告代表飛鵬公司於87年3 月11日用印簽名，其內容
    為「本公司（以下稱甲方）飛鵬國際有限公司茲同意：為配
    合（以下稱乙方）高鋁公司於87年3 月於高雄港提領由M.V.
     TRON O VOYAGE NO. 12B號貨輪載運之提單號碼KT/TW-36/
    SA及KT /TW-37/SA之貨物標的ALUMINUM3000公噸。經甲方於
    正本提單背面加蓋甲方公司大、小章，並經有權人簽名之後
    ，將正本提單背書轉讓與乙方，俾利乙方作業」之切結書影
    本（見偵查卷第150 、151 頁）暨外觀上由PT．AGUN GSAMU
    DRA PATAMA船務公司（即ASP 公司）所出具上開KT/TW-36/S
    A 、KT /TW-37/SA之載貨證券影本2 張（見偵查卷第153 、
    159 頁）、飛鵬公司所簽發之發票2 張在卷可憑（見偵查卷
    第155 、162 頁）。再者，高鋁公司於87年3 月6 日自荷蘭
    銀行高雄分行帳戶內，匯款美金209 萬3868元4 角7 分至飛
    鵬公司於台北華僑銀行總行外匯存款之00000000000000號帳
    戶內；87年3 月13日匯款美金189 萬2475元8 角1 分入飛鵬
    公司於台北華僑銀行總行外匯存款之上開帳戶內，總計美金
    398 萬6344元2 角8 分之事實，亦有匯入匯款交易憑證、匯
    入匯款收款人正收條、外匯活期存款存款憑條在卷可憑（見
    偵查卷第23-26 、46-49 頁）。而被告於本院審理時亦坦承
    有收受高鋁公司所匯出之美金399 萬元（見本院上更(一)字第
    279 號(二)號卷第91頁）。
  (三)系爭上開2 張載貨證券係由ASP 公司於87年2 月21日所發行
    ，託運人為PT.SYATIOKA ABADI 公司，被通知人為FEBTEX I
    NDUSTRIAL CORPORATION （即飛鵬公司），運送船名M.V TR
    ONO ，裝運港KUALA TAN.JUNG INDONNESIA PORT，卸貨港KA
    OHSIUNG, TAIWAN PROT，船公司為PT．AGUNG SAMUDRA PATA
    MA（見偵查卷第19、21頁）。然經高鋁公司向我國駐印尼台
    北經濟貿易代處函詢結果，據覆稱：(1)關於貨船TRONO 是否
    與EASTERN CARLINER之雅加達代表有業務往來一事，據該處
    CONTROLLERＭS.TETTY 告稱：TRONO 曾為EASTERN CARLINER
    之CHARTERED VESSEL，在1998年（即民國87年）確有裝載鋁
    錠由印尼運往日本，但離開印尼後，中途即未曾停靠任何其
    他港口，而係直接抵達日本。(2)關於查詢1998年2 月20日至
    2 月25日期間，印尼KUALA TAN.JUNG PORT 港是否曾有船裝
    載鋁錠到台灣高雄港一事，經向印尼貿工部查詢獲得該港
    1998年所有貨物出港明細如附件一，至貨船中途若有停靠其
    他非目的港之資料則無法獲得等語，有該處90年8 月14日印
    尼經字第900813號函及其附件在卷可憑（見原審卷第232-
    234 頁），而依所檢送之附件顯示，當年1 至12月並無任何
    船隻係載運鋁錠前來我國之船隻。是M.V TRONO 貨輪並未於
    87年2 月間在印尼KUALA TAN.JUNG PORT 裝載該批鋁錠運送
    至我國高雄港，且印尼KUALA TAN.JUNG PORT 裝運港於87年
    間未曾有任何貨物出口至我國，亦可證系爭載貨證券所載之
    內容不實。被告雖辯稱：系爭鋁錠序號為LOT102385 號至10
    23 90 號，伊曾至日本尋找該批鋁錠，雖未發現該批鋁錠，
    惟發現系爭鋁錠序號前後之其他序號鋁錠，足證該批鋁錠曾
    裝載於M. V TRONO貨輪上云云。惟如系爭鋁錠已裝載於貨輪
    上，被告自應於日本之橫濱港發現該批鋁錠，不可能獨漏，
    被告無法尋得，足見該批鋁錠自始即未裝載於貨輪上，何況
    M.V TRONO 並無停靠高雄港卸貨，亦不可能裝載被告進口之
    系爭鋁錠。證人丙○○於本院審理時另證稱：「（既然到印
    尼鋁業公司為何不進入該公司？）這是蔡宜展安排，我們只
    到該公司門口沒有進入工廠，什麼原因沒有進入我不清楚」
    等語（見本院上更(一)字第297 號(二)卷第74頁）。高鋁公司派
    員千里迢迢會同蔡宜展前往印尼查勘查鋁錠之情形，竟在鋁
    廠外虛晃一招，參以事後鋁錠並如期運抵我國，TRONO 貨輪
    當亦無中途停靠我國港口之計劃，而蔡宜展事後竟行方不明
    拒不來台出面說明及被告提出與SYATIOKA公司所簽立之買賣
    契約（見本院上訴(一)卷第227 頁）與SYATIOKA公司出具收據
    （RECEIPT） 、發票（INVOICE） （見偵查卷128 、129 頁
    ）、出貨單（WEIGHT&PACKING LIST） （見偵查卷第93頁）
    ，前者之簽名筆跡與後三者明顯不同，且所簽姓名亦有異，
    抬頭雖均是S.E.&Q ；但拼字不同，前者是 EFFENDYSOEMITR
    O,SE，後者是S.EFFENDY SUMITRO,SE，顯係多次由不同之人
    簽寫致前後簽名不符等情觀之，蔡宜展所稱印尼PTINDONESI
    AASAH AN ALUMINIUM公司有3000公噸鋁錠交SYATIOKA公司銷
    售，SYATIOKA 公司授權伊處理云云，應係騙局一場無訛。
  (四)高鋁公司於87年2 月4 日依照被告之指示（見偵查卷第142
    頁），向荷蘭銀行高雄分行申請開發2 張受益人為飛鵬公司
    之國內信用狀（LOCAL L/C） ，號碼分別為8FBHH200528FBH
    H20053，金額各為美金2,094750元（偵查卷第143 頁），被
    告依前開8FBHH20052號信用狀向華僑銀行申請開立信用狀，
    受益人為印尼SYATIOKA公司，信用狀號碼為BAMMF1/00005，
    金額為1425,000美元（見原審卷第107 、108 頁），此為被
    告所是認之事實（見原審卷第348 頁），並有華僑銀行所簽
    發之信用狀條款第78條中有主信用狀（MASTER L/C) 為荷蘭
    銀行開立之8FBHH20052號L/C 之記載自明，此即所謂BACK
    TO BACK 信用狀，此種信用狀必須依原信用狀而開發。而被
    告申請華僑銀行所開立之信用狀條款第78條載明：本信用狀
    下付款最後需受到荷蘭銀行在主信用狀號碼8FBHH20052下付
    款之限制，且飛鵬公司與SYATIOKA公司及高鋁公司簽訂之買
    賣契約，買賣標的均為鋁錠3000公噸，價金美金399 萬元，
    被告僅於87年2 月5 日開立1 張信用狀，金額1425,000美元
    ，貨物數量為鋁錠1500公噸，並不符合買賣契約之約定。被
    告雖辯稱改為現金交易，然依提單之記載，系爭鋁錠是在87
    年2 月21日裝船，被告當時僅轉開其中1500公噸貨款之信用
    狀，是縱如被告所稱於87年2 月23日支付部分現金，出口商
    自無先將全部鋁錠裝船運送並交付提單之理，可知被告自始
    無法完成該買賣契約，乃竟與高鋁公司簽訂鋁錠銷售契約，
    且如後所述，其事後於船隻尚未抵高雄港前，復一再密集的
    催促高鋁公司盡快承兌付款，被告有施用詐術至為明顯。
  (五)高鋁公司與被告以往並無商務往來，且與蔡宜展亦因要求以
    船貨至進口港經公證公司確認後付款，致未能達成協議，才
    與被告成立三角貿易關係，因此應無在尚未確定鋁錠運抵高
    雄港之前，即主動要求先承兌付款之理，況如係高鋁公司主
    動要求，被告何須出具保證書予高鋁公司？而證人丙○○於
    本院審理時亦證稱：「之後丁○○要求高鋁公司先付款，因
    丁○○說他的財務無法一次付那麼多的錢，既然船要出港就
    可以安心付款，因高鋁公司急需這一批貨，所以先付了2 分
    之1 的貨款，我們一起到荷蘭銀行做押匯，丁○○提出1500
    噸的提單給荷蘭銀行，所以荷蘭銀行才同意放款給丁○○，
    過不久船還沒有到臺灣途中，丁○○以同一方式要求高鋁公
    司支付2 分之1 的貨款，丁○○說沒有那麼多資金就沒有辦
    法拿到提單，所以高鋁公司也同意付款」等語（見本院上更
    (一)字第279 號(二)卷第72頁背面）。是證人甲○○於調查局南
    機組證稱：被告佯稱飛鵬公司在銀行之信用狀額度不足及印
    尼SYATIOKA公司急需現金，願將載貨證券背書轉讓云云，致
    陷於錯誤，而先行承兌付款等語，應堪採信。從而被告辯稱
    ：係高鋁公司主動要求伊轉讓載貨證券，願先承兌國內信用
    狀云云，即無可採信。是高鋁公司係因被告施用詐術，陷於
    錯誤而承兌付款之事實，應堪認定。
  (六)經原審囑託我國駐印尼代表處委託印尼當地之PT.DATA CONS
    ULTANT INC公司代為查詢PT．AGUNG SAMUDRA PATAMA公司（
    即即ASP 公司）是否存在，經該公司向當地之查號台、法務
    部及印尼全國船主聯誼會查詢，均無該ASP 船務公司之資料
    （見原審卷第236 、237 頁）。嗣經本院前審向我國駐印尼
    台北經濟貿易代處函查有關PT．AGUNG SAMUDRA PATAMA公司
    之基本資料，據覆稱：「本處於上年12月投郵致函上述AGUN
    G 公司，惟因地址不詳無此門牌號碼遭退回，及再致函蘇門
    答臘省棉蘭市政府交通局協查，惟無回復；本處爰於上月再
    透過北蘇門答臘省留台同學會副會長高德材及黃發就近協助
    查詢，均經復告無此家公司」等語，有該處93年5 月7日 印
    尼領字第09300002600 號函在卷可憑（見本院上訴(一)卷第19
    4 頁），嗣又據覆稱：「本處於本月10日受理上述AGUNG 公
    司委託代辦人來處申辦文件驗證（如附件），該文件係由此
    蘇門答臘省政府工商部區域辦事處出具，證明略以該公司自
    2000年後已完全停業，公司位址亦不明」等語，有該處93年
    5 月13日印尼領字第09 300002700號函暨所檢送之編號060/
    540/TU證明書在卷可憑（見本院上訴(一)卷第197-198 頁）。
    本院前審再度囑託我國駐印尼代表處向印尼主管機關查明有
    無PT.AGUNG SAMUDRA PRATAMA公司（ASP 船務公司）之設立
    、解散及負責人姓名及有無於1993年至2000年營業等資料；
    經該代表處向印尼SUMATERA UTARA省工商業局查詢結果，JI
    .Sum atra NO.21 6 A,BELAMAN, MEDAN並無ASP 船務公司，
    有外交部94年6 月15日外條二字第09402108630 號函附駐印
    尼代表處函及印尼SUMATERA UTARA省工商業局函可按（見本
    院上訴(二)卷第234- 237頁）。案經最高法院發回後，經本院
    囑託外交部向我國駐印尼代表處函查結果，據覆稱：「關於
    協查印尼北蘇門答臘省政府工商業局是否於2004年4 月8日
    出具編號060/540/ TU 之證明書，該局先於2006年11月9日
    函復本處表示非由該局所出具，嗣又於2007年5 月11日另函
    稱上述證明書確係該局所發，故本處於2007年7 月23日再函
    向該局查證PT.SYA TIOKA ABADI公司何時解散，以及上證明
    書是否由該局所出具時，該局於2007年8 月7 日函復略以Ｓ
    公司於2002年解散，證明函亦係該處所出具等語。至北蘇門
    答臘省政府工商部區域辦事處與工商業局是否為同一單位乙
    節謹查前述單位不同名稱係中譯文之出入，較為正確之譯名
    應為工商業局」等語（見本院上更(一)字第279 號(一)卷第191-
    192 頁），依最後函查結果，僅足以證明本案確有所謂印尼
    PT.SYATIOKA ABAD I公司存在之事實。
  (七)被告於本院審理時固提出經我國駐印尼台北經濟貿代表處認
    證，由飛鵬公司以印尼PT.SYATIOKA ABAD公司及PT.AGUNGSA
    MUDR A PRATAMA公司等為被告向印尼棉蘭地方法院提起損害
    賠償而獲得勝訴之民事訴訟判決（見本院上更(一)字第279 號
    (一)卷第200-223 頁）。惟該判決係在PT.SYATIOKA ABAD公司
    及PT.AGUNGSA MUDR A PRATAMA 公司未到庭下，僅憑被告所
    提出之書證審酌後為一造辯論之判決，且依判決所引證據，
    被告並未提出其僅向華僑銀行申請開立以印尼SYATIOKA公司
    為受益人、信用狀號碼為BAMMF1/00005、金額1425,000美元
    之信用狀供印尼法院審理，而如前所述，依被告委託華僑銀
    行簽發之信用狀根本無法完成飛鵬公司與PT.SYATIOKAABAD
    公司間之鋁錠賣賣，是是上開民事判決不執為被告有利之採
    認。
  (八)被告於調查局南機組初次詢問時供稱：係電匯340 萬美金及
    帶美金現金29萬元交給蔡宜展（見偵查卷第69頁背面）。
    被告旋以疲勞為理由，拒絕夜間詢問；嗣於次日被告改稱：
    係於2 月23日在新加坡就先行電匯之款項及攜帶美金現金共
    計50萬美元及向蔡福成預借現金美金155 萬美元交付蔡宜展
    ；另於3 月6 日匯款130 萬美元至新加坡，並自台灣攜帶36
    萬美元現金，於3 月9 日交付予蔡宜展（見偵查卷第71頁）
    。被告先後2 次就付款方式為電匯或付現金額之供述已有差
    異，而其就攜帶美金現金之數量、有無向蔡福成借款之供述
    亦有不同。且被告既在台灣銀行新加坡分行設有帳戶，自可
    以匯款之方式將款項匯出，為何要自台灣攜帶現鈔36萬美金
    至新加坡付款給蔡宜展，徒增風險，何況被告第2 次付款結
    匯之36萬美元，需支付高額匯差新台幣54000 元（見本院上
    訴(二)卷第49頁），攜帶外幣總值美金5,000 元以上出境須申
    報，而經本院前審向財政部台北關稅局查詢結果，並無被告
    申報紀錄，有該局93年12月2 日北普稽字第0931022775號函
    附出境旅客攜帶外幣登記簿可稽（見本院上訴(二)卷第180-18
    7 頁），足見被告所稱自台灣攜帶美金現鈔36萬元云云，不
    足採信，意在湊足支付369 萬元之說詞而已。
  (九)被告供稱歷次交付款項或先匯款至台灣銀行在新加坡分行帳
    戶再提領現金交付，或自台灣攜帶現金出境交付蔡宜展云云
    。惟提領大額現金之風險極高，國內商業交易鮮有人以此方
    式為之，何況是本件巨額國際貿易，且台灣銀行新加坡分行
    並無現金可供提領，此經台灣銀行87年8 月25日銀國管密字
    第12 863號函覆在案（見偵查卷第188 頁），是被告所述顯
    然不實；參以新加坡乃金融業發達之國家，蔡宜展在銀行開
    戶並非難事，自無以鉅額現金交易之必要，是被告上開所辯
    自難採信。
  (十)被告經蔡宜展介紹認識，且認識不久，關係不深，此經其自
    承在卷（見偵查卷第76頁），而若此巨額金錢之借貸，竟在
    無任何保障，亦無報酬及不甚相識之人間成立，實難想像。
    又被告於87年3 月16日自華僑銀行匯款美金149 萬9980美元
    至其台灣銀行新加坡分行，於4 月9 日開出美金150 萬元支
    票提款，由台灣銀行新加坡分行開出渣打銀行新加坡分行付
    款支票供其持往提領現金，有台灣銀行93年2 月21日銀國字
    第09300272661 號函憑（見本院上訴(二)卷第147-167 頁）。
    被告供稱該150 萬美元是償還蔡福成，惟被告遲至3 月15日
    已知系爭鋁錠並未運抵高雄港，且該筆借款既有蔡宜展作擔
    保，自應暫扣該筆款項以為談判之籌碼，何以仍償還該筆借
    款？又既係借款155 萬美元，何以償還150 萬美元？亦係疑
    竇？被告雖辯稱為維持其債信，怕影響信用云云。惟被告公
    司隨後變更負責人再予解散，且迄今均未賠償告訴人高鋁公
    司，又有何信用可言，是被告所辯顯然悖於常理。再者，苟
    如被告所稱於87年2 月23日向蔡福成借款於3 月9 日湊足
    369 萬美元支付全部交易款項，即已付清全部貨款，自無向
    高鋁公司佯稱飛鵬公司在銀行之信用狀額度不足及印尼
    SYATIOKA 公 司急需現金，仍要求高鋁公司於87年3 月12日
    在荷蘭銀行高雄分行承兌第2 筆鋁錠貨款189 萬2475元8 角
    1 分美元之理，足見並無向蔡福成借款155 萬美元之情事，
    所辯無非在掩飾明知系爭鋁錠不可能運抵高雄港，仍將貨款
    匯至新加坡提領之事實。是被告辯稱：87年2 月23日付款之
    205 萬美元，其中155 萬美元係向蔡福成借款支付，因提單
    價值美金0000 000元，所以蔡宜展介紹伊向蔡福成借錢，並
    由蔡宜展作保證，未計息，無抵押品云云（見偵查卷第71頁
    背面、76頁），顯非可採。
  (十一)本件三角貿易，被告與SYATIOKA公司所訂立之買賣合約及被
    告與高鋁公司之買賣合約，貿易條件中應為相同，否則如符
    合與SYATIOKA公司所訂契約要求，卻不符合與高鋁公司所訂
    契約約定，則被告豈非陷入違約風險。惟被告與SYATIOKA公
    司訂立之契約，容許誤差為10% （見本院上訴(一)卷第227 頁
    ），而與高鋁公司所訂合約容許誤差為5%（見偵查卷第141
    頁），雖被告申請之信用狀亦載明誤差為5%（見原審卷第10
    8 頁，第47A 條款），然與契約不合，SYATIOKA公司自不必
    然接受此信用狀；又依2 份契約內容觀之，被告與高鋁公司
    約定鋁錠每公噸1330美元，高鋁公司僅負擔高雄港船邊交貨
    費用，而被告與SYATIOKA公司契約約定每公噸亦為1330美元
    ，尚須負擔保險費用及丙○○之仲介費用，雖被告辯稱：因
    契約訂有「金額及數量可有10％之增減」，SYATIOKA公司後
    來減價10％以1230美元交易，但「金額及數量可有10％之增
    減」是指數量及總價而言，並非單價，縱指單價買賣金額可
    有10％增減，被告又何能預期SYATIOKA公司必減不增，苟SY
    ATIOKA公司不減價豈非無利可圖，反而虧損，是被告與SYAT
    IOKA公司銷售契約顯不合常情。
  (十二)如被告所陳，當時印尼發生金融風暴，則被告應更加注意貨
    物是否可如期出貨，而信用狀即係用以防止金融風暴導致之
    企業倒閉、無法出貨之風險，乃被告卻反其道而行，同意在
    未取得貨物前即以現金給付貨款，顯違國際貿易實務；何況
    既然以現金交付SYATIOKA公司，被告自可直接將高鋁公司所
    先行承兌之金錢，直接交付予SYATIOKA公司之負責人，無庸
    故意經過數次轉帳、提款之程序，而將自高鋁公司所承兌之
    金錢，以如附表一、二所示之流程，輾轉將錢提領現金並交
    付給居間人蔡宜展。而蔡宜展亦非SYATIOKA公司之人員，被
    告亦自承未查證SYATIOKA公司有無授權蔡宜展處理系爭交易
    ，亦未與SYATIOKA公司直接連繫，竟以傳真方式簽訂契約，
    被告從事國際貿易20餘年，經驗豐富，豈有未經查證遽與SY
    ATIOKA公司訂定契約，復輕易將巨額貨款如數交付蔡宜展，
    顯不合常理。是被告辯稱因印尼發生金融風暴，故其雖已依
    國際貿易之原則，開立信用狀以為該貿易之付款工具，然為
    因應SYATIOKA公司之要求，始將信用狀付款改為現金付款云
    云，顯不可採。本件交易過程有違國際貿易常規，諸多不合
    情理，被告從事國際貿易20餘年，實務經驗豐富，豈能諉為
    不知，足見被告就蔡宜展向高鋁公司詐騙財物之犯行，有犯
    意聯絡及行為分擔無訛。
  (十三)被告所提出由蔡宜展所出具，經我國駐印尼台北經濟貿代表
    處公證人認證之「收據」、「聲明書」內固有蔡宜展所聲明
    之「安排1998年2 月21日裝船出口事宜，該筆貨出口後，第
    1 份文件1500噸經由本人於2 月23日攜文件前往新加坡向飛
    鵬公司人員收取美金50萬元及0000000 元，2 筆計美金0000
    000 元，我將第一批1500噸之文件交給飛鵬公司人員，以便
    飛鵬公司人員持此文件向台灣高鋁公司押匯，因印尼外匯短
    缺在PT.SYATIOKA ABAD公司一再要求下，第2 份文件1500噸
    請求飛鵬公司同意取消L/C 付款，改成現金付款，本人於3
    月9 日攜帶第2 分1500噸文件到新加坡並向飛鵬公司收取（
    扣除現金手續費12500 元）美元現金0000000 元後，並交付
    第二批1500噸之文件給飛鵬公司人員」等語，「收據」內則
    載明所有收到貨款為美金0000000 元均如數給付PT.SYATIOK
    A ABAD公司，如今貨物未送達台灣，高鋁公司與飛鵬公司均
    為本事件之被害人」云云（見本院上訴(二)卷38-39 頁）。惟
    高鋁公司係於97年3 月6 日始匯款209 萬餘元給飛鵬公司，
    則蔡宜展自不可能同年2 月23日在新加坡取得美金0000000
    元，而高鋁公司第2 筆承兌款係於87年3 月13日始匯入飛鵬
    公司，飛鵬公司係於同年16日始提領，已如附表三所述，則
    蔡宜展豈有在同年3 月9 日即收到被告所交付之義0000000
    元之理。再者，依上開聲明及收據所載，被告共交付蔡宜展
    369 萬元；而被告於本院審理時則供稱：「我用的資金先付
    給蔡宜展50萬元美金當訂金，399 萬元美金有我與丙○○之
    間的傭金是30萬元美金，所以這30萬美金加50萬元美金總共
    80萬元美金不用匯到新加坡可以留在臺灣，這1 次押匯完畢
    現金36萬元，第2 次還給蔡福成150 萬元，第2 次押匯在匯
    出150 萬元，另外3 萬元沒有匯出去是因為匯兌的差額，總
    共有83萬元留在臺灣」等語（見本院上更(一)字第279 號(二)卷
    第91頁）。則被告留在台灣之美金有80萬元，兩者相加已超
    過總金額399 萬元，是上開書據所載諸多與事實不符，難認
    被告已將美金369 萬元全部交給蔡宜展，從而被告辯稱：如
    係共同詐欺，伊應分得更多之金錢而非僅80萬美元，足徵伊
    不知情云云，亦無可採。
  (十四)綜上所述，被告所持上開辯解均不足採信，其犯行應堪認定
    。辯護人聲請傳喚證人乙○○，核無必要。
五、按行為後法律有變更者，適用行為時之法律；但行為後之法
    律有利於行為人者，適用最有利於行為人之法律，刑法第2
    條第1 項定有明文。上開規定係規範行為後法律變更所生新
    舊法律比較適用之準據法。而比較時應就罪刑有關之事項，
    如共犯、未遂犯、想像競合犯、牽連犯、連續犯、結合犯，
    以及累犯加重、自首減輕及其他法定加減原因，如身分加減
    與加減例等一切情形，綜合全部罪刑之結果而為比較，予以
    整體適用（最高法院95年度第8 次刑事庭會議決議參照）。
    本件被告行為後，刑法第28條、33條業經於94年2 月2 日修
    正公布，於95年7 月1 日施行。另95年6 月14日公布之刑法
    施行法第1 條之1 規定，除變更刑法分則編所定罰金之貨幣
    單位為新臺幣外，並分別提高罰金數額為3 倍或30倍。是本
    件自應就被告行為前、後相關法律，依前揭規定比較新舊法
    以決定應適用之法律：(一)刑法第28條原規定：「2 人以上共
    同『實施』犯罪之行為者，皆為共同正犯。」，新法修正為
    ：「2 人以上共同『實行』犯罪之行為者，皆為共同正犯。
    」，將舊法之「實施」修正為「實行」。原「實施」之概念
    ，包含陰謀、預備、著手及實行等階段之行為，修正後僅共
    同實行犯罪行為始成立共同正犯。是新法共同正犯之範圍已
    有限縮，排除陰謀犯、預備犯之共同正犯。新舊法就共同正
    犯之範圍既因此而有變動，自屬犯罪後法律有變更，非僅屬
    純文字修正（最高法院96年度台上字第934 號判決意旨參照
    ）。因新法已限縮共同正犯成立之範圍，自以新法對行為人
    有利。(二)刑法第339 條之法定定刑為「處5 年以下有期徒刑
    、拘役或1000以下罰金」，而修正後之刑法第33條第5 款規
    定「罰金：新臺幣1,000 元以上，以百元計算之」，修正前
    之刑法第33條第5 款則規定「罰金：1 元以上」，是刑法分
    則中有罰金刑之規定者，在修法前法官所得科處之最低度法
    定刑係銀元1 元即新臺幣3 元，依罰金罰鍰提高標準條例第
    1 條前段提高後為900 元，在修法後最低法定刑則係新臺幣
    1,000 元，是依修正後之刑法第339 條所得科處之罰金刑為
    新臺幣1,000 元以上、新臺幣30,000元以下。比較新舊法，
    自以被告行為時之刑法第339 條較有利於行為人。經綜合比
    較結果，自以舊法對被告較為有利，應適用舊法對被告論罪
    科之依據。
六、核被告所為，係犯修正前刑法第339 條第1 項之詐欺取財罪
    ，被告與蔡宜展間就所犯上開之罪有犯意聯絡及行為分擔，
    應依修正前刑法第28條論以共同正犯。
七、原審論處被告罪刑，固非無見；(一)惟如後所述，並無證據足
    以證明載貨證券係偽造，亦無證據證明被告有偽造或明知載
    貨證券而仍加以行使，原判決認被告有此部分犯行尚有未洽
    ；(二)刑法第28條業經修正，原判決未及比較，亦有未洽。被
    告上訴意旨否認犯行指摘原判決不當，檢察官循告訴人之請
    求聲明上訴，以被告詐得金額非少，原判決僅判處有期徒刑
    3 年2 月云云，指摘原判決不當，為有理由，且原判決亦有
    上開瑕疵，自應由本院撤銷改判。爰審酌被告與蔡宜展共同
    向高鋁公司詐取美金398 萬6,344 元2 角8 分，依當時匯率
    折合新台幣1 億2,830 萬8,895 元3 角，且嚴重影響國際貿
    易之交易安全，對於被害人高鋁公司造成巨大損害，迄今尚
    未與被害人高鋁公司達成和解，賠償該公司所受損害，及其
    犯罪之目的、手段等一切情狀，量處如主文第2 項所示之刑
    。
八、公訴意旨另以：被告向高鋁公司詐欺財物時，為取信高鋁公
    司，乃於87年3 月初，偽造印尼ABADI 公司開立之1500公噸
    之鋁錠提單交付高鋁公司；嗣於87年3 月6 日預定載運鋁定
    之船舶到達高雄港之日，船舶並未靠岸，被告乃向高鋁公司
    表示船舶將改於87年3 月15日抵達，高鋁公司信以為真，被
    告另偽造印尼ABADI 公司開立剩餘1500公噸之鋁錠提單，使
    用前開詐術，將偽造之提單背書後交付高鋁公司，致高鋁公
    司再次陷於錯誤，而承兌第二筆鋁錠貨款，因認被告此部分
    亦涉有刑法第201 條第1 項之偽造有價證券罪嫌。按犯罪事
    實應依證據認定之，無證據不得認定犯罪事實；不能證明被
    告犯罪者，應諭知無罪之判決，刑事訴訟法第15 4條第2項
    、第301 條第1 項分別定有明文。又認定犯罪事實所憑之證
    據，雖不以直接證據為限，間接證據亦包括在內，然而無論
    直接證據或間接證據，其為訴訟上之證明，須於通常一般人
    均不致有所懷疑，而得確信其為真實之程度者，始得據為有
    罪之認定，倘其證明尚未達到此一程度，而有合理之懷疑存
    在時，即難遽採為不利被告之認定，最高法院著有76年臺上
    字第4986號判例可資參照。再者，偽造有價證券罪係以無權
    簽發之人冒用他人名簽發為要件，如果行為人基於本人之授
    權或其他原因有權簽發者，則與無權偽造行為不同，此有最
    高法院53年台上字第1810號判例可資參照。亦如係證券名義
    人或基於證券名義人之授權而簽發之證券，縱令內容不實，
    亦屬不實之證券而已，不能認係偽造之證券。本件公訴人認
    被告涉有上開罪嫌，係以證人李孟通於調查站證稱：其查詢
    結果，始由慮志華供稱飛鵬公司並未開立信用狀予印尼鋁錠
    工廠，該筆交易已取銷等語，準此被告既未開立信用狀，印
    尼公司自無簽發提單可信，從而堪認該提單係偽造為論據。
    訊據被告則否認有公訴人所指此部分犯行辯稱：載貨證券係
    蔡宜展所交付，並非伊所製作，伊亦不知有偽造之情形等語
    。經查：(一)如前所述，被告確有委託華僑銀行開立142 萬50
    00元美金之信用狀（見偵查卷第107-108 頁），證人李孟通
    證稱：飛鵬公司並未開立信用狀等語，顯係誤會。(二)如前所
    述，確有在印尼確有PT.SYATIOKA ABAD公司及PT.AGU NGSA
    MUDR A PRATAMA公司等船公司及貿易商存在，而渠等均出面
    否認附表3 所示載貨證券係未經授權而簽發，而檢察官亦未
    提出此部分之證據證明系爭載貨證券未經上開船公司授權所
    簽發。(三)載貨證券係由蔡宜展所交付，已如前述，檢察官認
    係被告所偽造，應屬誤會；再者，並無確切之證據足以證明
    被告與張宜展在何時、何地共謀偽造附表三所示之載貨證券
    ，是縱令系爭載貨證券係蔡宜展所偽造，被告是否確係知情
    而仍持以行使，亦非無疑。(四)運送人或船長於貨物裝載後，
    因託運人之請求，應發給載貨證券，海商法第53條固定有明
    文。惟證明貨物未上船之事實，是否即得證明載貨證券係偽
    造？鑑於船長或運送人亦有可能因其他不法原因而簽發不實
    之載貨證券，是尚難僅憑貨物未上船即認附表三所示載貨證
    券係偽造，是檢察官所指被告偽造載貨證券部分所舉之證據
    尚未達於通常一般人均不致有所懷疑而得確信為真實之程度
    ，依前揭說明，自難為被告不利之認定，此部分罪嫌本應為
    無罪之諭知，惟依公訴意旨此部分與前揭論罪科刑部分有裁
    判上一罪關係，故不另為無罪之諭知。附表三所示載貨證券
    既不能證明係偽造，或被告知悉係偽造而持以行使，自無從
    併予宣告沒收，附此敘明。
據上論結，應依刑事訴訟法第369 條第1 項前段、第364 條、第
299 條第1 項前段，修正前刑法第28條、第339 條第1 項，修正
前罰金罰鍰提高標準條例第1條前段，判決如主文。
本案經檢察官李門騫到庭執行職務。
中    華    民    國    97    年    11    月    19    日
                  刑事第四庭    審判長法  官  蕭權閔
                                      法  官  陳吉雄
                                      法  官  李嘉興
以上正本證明與原本無異。
本件判決被告不得上訴。
檢察官如不服本判決應於收受本判決後10日內向本院提出上訴書
狀，其未敘述上訴理由者，並得於提起上訴後10日內向本院補提
理由書狀（均須按他造當事人之人數附繕本）「切勿逕送上級法
院」。
中    華    民    國    97    年    11    月    19    日
                                      書記官  郭榮芳
附表一：
 ┌──────────────────────────┐
 │1.高鋁公司於87年3 月6 日自荷蘭銀行高雄分行帳戶內，匯│
 │  款209 萬3868元4 角7 分美金至飛鵬公司於台北華僑銀行│
 │  總行外匯存款帳戶（帳戶號碼為00000000000000號）    │
 ├──────────────────────────┤
 │2.被告於87年3 月6 日自飛鵬公司於台北華僑銀行總行外匯│
 │  存款帳戶內，提領130 萬美元，並匯入飛鵬公司於臺灣銀│
 │  行新加坡分行之飛鵬公司帳戶129 萬9982元（扣除手續費│
 │  ），於3 月7 日台北華僑銀行總行外匯存款帳戶內提領現│
 │  鈔36萬美元。嗣被告再於87年3 月10日前往新加坡，扣除│
 │  費用悉數提領現金129 萬300 元                      │
 ├──────────────────────────┤
 │3.被告於87年3 月9 日，指示飛鵬公司之人員自上開飛鵬公│
 │  司於台北華僑銀行總行外匯存款帳戶內之餘額，分2 筆各│
 │  提領美金43萬元及3868元4 角7 分後，並各兌換為新台幣│
 │  1391萬500 元及12萬5145元，悉數存入飛鵬公司於華僑銀│
 │  行總行之活期存款帳戶內（帳戶號碼為00000000000000號│
 │  ）再自該帳戶內分別提領新台幣200 萬元後轉帳存入王鶯│
 │  琍於富邦銀行土城分行之帳戶內（帳號為00000000000000│
 │  號）及提領1 千萬元、200 百萬元轉帳存入千煒公司於臺│
 │  灣中小企業銀行汐止分行之帳戶（帳號為00000000000號 │
 │  ）及於寶島銀行松南分行之帳戶內（帳號為000000000000│
 │  00號）                                            │
 └──────────────────────────┘
   附表二：
 ┌──────────────────────────┐
 │1.高鋁公司於87年3 月13日在荷蘭銀行高雄分行承兌第2 筆│
 │  鋁錠貨款189 萬2475元8 角1 分美元，並依丁○○之指示│
 │  ，匯入飛鵬公司於台北華僑銀行總行外匯存款帳戶（帳戶│
 │  號碼為00000000000000號）                          │
 ├──────────────────────────┤
 │2.被告於87年3 月16日，自上開飛鵬公司於台北華僑銀行總│
 │  行外匯存款帳戶內，提領其中150 萬美元扣手續費後149 │
 │  萬9980元匯入飛鵬公司於臺灣銀行新加坡分行（帳號0120│
 │  037801）於次日存入帳號00000000飛鵬公司帳戶，嗣於同│
 │  年4月9日開出美金150 萬支票提款，因銀行無現金，由台│
 │  灣銀行新加坡分行開出渣打銀行新加坡分行付款支票供其│
 │  持往提領。                                        │
 │                                                    │
 ├──────────────────────────┤
 │3.被告於87年3 月16日，指示飛鵬公司之人員，自上開飛鵬│
 │  公司於台北華僑銀行總行外匯存款帳戶內之餘額，提領39│
 │  萬2475元8 角1 分美金，並兌換為新台幣1270萬8367元後│
 │ ，悉存入飛鵬公司於華僑銀行總行之活期存款帳戶內（帳 │
 │ 戶號為00000000000000號），再自該帳戶內提領新台幣127│
 │ 萬867 元，並轉帳存入其本人於臺灣銀行城中分行之帳戶 │
 │ 內（帳號為000000000000號）                         │
 └──────────────────────────┘
附表三
┌──┬─────────┬───────────┬──┐
│編號│   印章署押       │    文書名稱          │張數│
├──┼─────────┼───────────┼──┤
│    │PT．AGUNG SAMUDRA │載貨證券（BILL OF LADI│    │
│1   │PATAMA（LULIY）   │NG）編 號KT/TW-36 /SA │2張 │
│    │                  │、T/TW-37/SA          │    │
└──┴─────────┴───────────┴──┘
附錄本判決論罪科刑法條：
刑法第339條
意圖為自己或第三人不法之所有，以詐術使人將本人或第三人之
物交付者，處5 年以下有期徒刑、拘役或科或併科1 千元以下罰
金。


司法院資訊處製作；財團法人民間司法改革基金會備份。
